【裁判字號】    89,上更(一),464
【裁判日期】    891122
【裁判案由】    妨害投票
【裁判全文】
臺灣高等法院臺南分院刑事判決          八十九年度上更(一)字第四六四號  Ａ
      上  訴  人
      即  被  告  乙  ○  ○
右上訴人因妨害投票案件，不服臺灣臺南地方法院八十七年度訴字第一三九四號，中
華民國八十八年一月六日第一審判決（起訴案號：臺灣臺南地方法院檢察署八十七年
度偵字第一三五六八號），提起上訴，判決後，由最高法院發回更審，本院判決如左
：
      主      文
上訴駁回。
乙○○、甲○○、戊○○、己○○、丙○○○，均緩刑伍年。
      事      實
一、甲○○為台南市第十六屆北區小康里里長候選人，為台南市○○路九九四巷二十
    二弄二十四號原住戶，乙○○為現任台南市市議員，係甲○○之弟，為台南市○○路九九四巷二十二弄二十二號原住戶，丙○○○為甲○○及乙○○之母親，為
    台南市○○路九九四巷二十二弄二十六號之原住戶，戊○○及己○○為乙○○服
    務處人員，戊○○並設籍於台南市○○路九九四巷二十二弄二十四號，王進文（
    已判刑確定）為台南市○○路九九四巷二十二弄二十九號之二原住戶，侯國興（
    已判刑確定）為台南市○○路九九四巷二十二弄二十九號之一所有人及現住戶，
    丁○○為台南市○○街四七二號原住戶。甲○○為增加票源，以利當選里長，乙○○為鞏固市議員票源，遂與其母丙○○○，服務人員戊○○、己○○，及各址
    原住戶王進文、侯國興、丁○○等共同基於犯意之聯絡，乙○○、甲○○、戊○○及己○○並基於概括犯意，於民國（下同）八十六年八月間起至八十七年二月
    十二日選舉人資格取得最後日，並徵得王進文、侯國興及丁○○之同意，明知台
    南市○○路九九四巷二十二弄二十二號僅五間三至五坪之客房，主要為乙○○服
    務處之用，台南市○○路九九四巷二十二弄二十四號及台南市○○路九九四巷二
    十二弄二十六號均為許氏家族之人居住，住台南市○○路九九四巷二十二弄二十
    九號之二均為王進文家族之人居住，台南市○○路九九四巷二十二弄二十九號之
    一當時並無人居住，台南市○○街四七二號為丁○○家人居住，竟虛報遷入大量
    住戶，違反戶籍法之規定虛報遷入上開地址之非法方法，致台南市西區戶政事務
    所不察，而將上開虛報遷入上開地址之人編入該里選舉人名冊公告確定，於選舉
    名冊上，具投票資格者，公園路九九四巷二十二弄二十二號有十二戶二十八人，
    公園路九九四巷二十二弄二十四號有十一戶二十五人，公園路九九四巷二十二弄
    二十六號有八戶十三人，公園路九九四巷二十二弄二十九號之一有七戶十三人，
    公園路九九四巷二十二弄二十九號之二有七戶十四人，大武街四七二號有七戶十
    九人，於八十七年年六月十三日投票日，公園路九九四巷二十二弄二十二號僅二
    人未前往投票，公園路九九四巷二十二弄二十四號無人未去投票，公園路九九四
    巷二十二弄二十六號無人未去投票，公園路九九四巷二十二弄二十九號之一有八
    人未去投票，公園路九九四巷二十二弄二十九號之二僅一人未去投票，大武街四
    七二號僅二人未去投票，其他虛報遷入之人多數仍前往投票所領取選票投票，使
    該里投票結果即該里各里長候選人所得票數發生不正確結果，甲○○於該里共獲
    得一千四百四十八票，當選該里里長。上開虛遷入之住戶則多數於選後八十七年
    六、七月間，自行辦理遷出或經強制撤銷遷入。
二、案經台灣台南地方法院檢察署檢察官簽分偵查起訴。
      理      由
一、訊據上訴人即被告乙○○、甲○○、戊○○、己○○、丙○○○均否認有妨害投
    票犯行，被告甲○○辯稱：係親戚朋友及一些員工關心自行遷入云云，被告乙○○辯稱：都是好朋友遷入云云，被告丙○○○辯稱：都是好朋友，其子要選舉，
    要幫忙，均同意其等遷入云云，被告戊○○辯稱其老闆甲○○選舉，所以去幫忙
    遷入云云，被告己○○辯稱：係順路幫忙辦遷入，不知係幽靈人口云云。惟查，
    右揭事實，業據共同被告王進文、侯國興、丁○○坦承不諱，王進文供稱：該址
    係空屋，是乙○○家人拜託，伊才拿房屋稅單給其服務處人員辦理，對方並未告
    知遷入人數，伊不知利害關係等語；侯國興供稱：係甲○○、乙○○請求遷入，
    由其服務處人員辦理，伊不知事情嚴重性等語；被告丁○○亦坦稱：是甲○○、
    乙○○請求讓他們遷入，可能是因為選舉，由許家之人負責辦理遷入等語；再稽
    之附表所示各址內，於八十六年八月間至選舉人資格取得之最後日八十七年二月
    十二日陸續遷入人口，又多數於選後之八十七年六、七月間即辦理遷出，且投票
    當日多數人口有前往投票，此有選舉人領票清冊、上開虛遷入戶之遷入、遷出申
    請書及戶籍謄本等附卷可稽，堪認同案被告王進文、侯國興及丁○○之前開自白
    可予採信。次查，依八十七年九月九日承辦檢察官簽發搜索票交轄區警員至上開
    地址搜索結果，可知台南市○○路九九四巷二十二弄二十二號僅五間三至五坪之
    客房，主要為乙○○服務處之用，台南市○○路九九四巷二十二弄二十四號及台
    南市○○路九九四巷二十二弄二十六號均為許氏家族之人居住，住台南市○○路
    九九四巷二十二弄二十九號之二均為王進文家族之人居住，台南市○○路九九四
    巷二十二弄二十九號之一當時並無人居住，台南市○○街四七二號為丁○○家人
    居住，有搜索票及搜索地點平面圖在卷可憑，且被告等人亦均坦承上開遷入戶並
    未遷入居住，再者經台南市警察第五分局長樂派出所前往上開地址調查遷入情形
    ，亦證實包括遷入戶陳水明等各戶未實際居住該處，有戶口查察通報單等在卷可
    憑，足見上開各址於選前有大量住戶虛報遷入。再查，以被告甲○○即將參與新
    里長選舉，縱其親友熱心協助，亦無被告等一家人對選舉之在意，且上開戶籍遷
    入均由許家之員工朋友辦理遷入，其稱均親友主動要求遷入，他們只是被動配合
    ，顯與經驗法則相悖，尚難採信。況被告乙○○、甲○○及丙○○○為同一家人
    ，戊○○為甲○○經營之員吉商行員工，在服務處工作，己○○與甲○○等家人
    關係密切，上開六處地址虛報遷入者，多由戊○○及己○○二人辦理，而許氏家
    族積極從事政治，被告王進文、侯國興及丁○○為渠等之鄰居、好友，豈有不知
    附表所示各址辦理遷入戶係為增加里長選舉選票之理？再證人大武街四七二號管
    區即台南市警察局第五分局實踐派出所警員林三雄證稱：有查報虛報遷入，原住
    戶說是朋友，丁○○應知悉遷入多人進去等語，另其餘五地址管區即實踐派出所
    警員郎國定亦證稱：有查報虛報遷入，公園路九九四巷二十九號之一及之二人，
    調查時無人居住，大門上鎖，並有尋訪原住戶，問為何遷入這麼多人，說是朋友
    等語。足見被告等人間確有犯意聯絡，並徵附表所示各址於選前有大量住戶虛報
    遷入，共同進行非法之里長選舉，被告等人所辯顯屬卸責之詞，均不足採。
二、關於使幽靈人口虛報遷入取得投票權，並致投票發生不正確結果，是否有刑事罪
    責，論者有謂以遷入登記要求必須實際居住，有違反憲法保護居住遷徙自由問題
    ，選舉罷免法第二十三條既規定選舉投票清冊以戶籍登記為主，縱為虛報遷入，
    亦無投票不實情形，又戶籍法對虛報遷入僅處以罰鍰，足見立法時對此已有考量
    ，無理由科以刑罰，且國內政治生態，常有非選舉區居民，為在該地取得被候選
    人資格，方於選前遷入戶籍，國人並不質疑其正當性，何以獨對選舉人要求不得
    於選前遷入等語。惟按：(1)憲法固保障居住及遷徙自由，唯限於不妨害社會秩序
    及公共利益之範圍內，憲法第二十二條及第二十三條亦定有明文。一地之戶籍登
    記關係該地區之資源合理分配利用，牽涉地方公共利益甚鉅，故戶籍法第二章第
    十四條至第二十二條規定，戶政機關所轄地區人民，依法有為出生、認領乃至遷
    出、遷入等登記之公法上義務，並於同法第六章第五十三條、五十四條、五十五
    條，對於未履行登記義務、為不實登記及拒絕接受戶籍資料調查之行為人，科處
    行政罰。另於同法第二十條、第二十三條規定有三個月之遷出、遷入事實方有申
    請登記之義務，是戶籍法已充分考慮人民之暫時性遷徙，故其課予相關之戶籍登
    記義務，並要求戶籍登記之名實相符，應合法憲法第二十三條之限制人民權利要
    件，實難認有侵害人民遷徙自由之違憲情形。(2)復按公職人員之選舉罷免，關係
    選舉區之政府即地區最重要資源分配者之組成，故選舉人之組成，亦必須是實際
    居住該地區之人民，蓋唯有將於未來實際承受地方發展利害得失之人，才有資格
    決定何人應是地區資源之分配者。故選罷法第十五條第一項規定，有選舉權人在
    各該選舉區「繼續居住」四個月以上者，為公職人員選舉各該選舉區之選舉人，
    依法得選舉公職人員。即著眼於此。同法第二十三條固規定，選舉人名冊，由鄉
    （鎮、市、區）戶籍機關依戶籍登記簿編造；唯此僅為行政方便之作法，不改變
    同法第十五條規定須有「繼續居住」四個月以上之人，才是合資格之選舉人的規
    定。所以同法條項後段復規定凡投票前二十日已登錄戶籍登記簿，「依規定」有
    選舉人資格者，應一律編入名冊；投票日前二十日遷出之選舉人，仍應在原選舉
    區行使選舉權。上開條文規定選舉人資格之取得，除於投票前二十日已登錄戶籍
    登記簿外，尚附加「依規定有選舉人資格」之要求。足見登錄於戶籍登記簿，並
    不是選舉人資格取得之充分要件。該條文之「依規定」，主要當指選罷法第十五
    條之於選舉區繼續居住四個月以上事實，以及戶籍法第二十四至二十七條之更正
    、撤銷及註銷等保障戶籍登記名實相符之相關規定，其中尤以無遷徙事實而為遷
    徙登記者，屬同法第二十五條之自始不存在或自始無效之戶籍登記，戶政機關應
    為撤銷之登記，而原登記既為無效之登記，縱選舉人名冊依之製作，並依選罷法
    第三十條公告確定，此名冊該部分亦屬無效，該登記人亦不因而取得選舉權。此
    即選罷法施行細則第二條之一第一項：「本法第四條居住期間之計算所依據之戶
    籍登記，應由戶籍機關切實查察，其遷入登記不實者，應依法處理。」規定之本
    旨。(3)末按刑法第一百四十六條第一項妨害投票罪之成立，係以詐術或其他非法
    方法，使投票發生不正確結果。據上所陳，無遷入事實而為遷入登記，係違反戶
    籍法之規定，以該方法致非實際居住於該地方之人取得選舉權，亦違反選罷法第
    十五條及同法施行細則之規定，此行為使特定候選人取得地方選舉之優勢，自足
    造成投票發生不正確結果。雖此行為因無具體受欺罔對象，故不合於「詐術」之
    要件，唯其所包含虛偽不實之性質，及違反戶籍法、選罷法規定，理應屬於刑法
    第一百四十六條第一項以「詐術」為例示之「非法方法」。否定說執戶籍法對於
    虛偽登記僅科處行政罰，謂幽靈人口亦不具非法性，惟刑法第一百四十六條第一
    項所謂「非法方法」並不侷限於違反刑法之行為，即如其例示「詐術」一節，若
    非詐欺取財或得利，亦不必然即為有刑責之行為。且戶籍法對於不實登記，固僅
    科處罰鍰，然此係單純不實戶籍登記之情形，至以不實登記造成投票發生不正確
    結果，因影響地方資源分配更大，自有較重之可責性，故前暫行新刑律第一百五
    十八條第一項明定：「將選舉人被選舉人資格所必要之事項，以詐術或其他不正
    方法使登載名簿（即選舉人名冊）或於名簿內變更者，處四年以下有期徒刑、拘
    役或三百元以下罰金。」，而刑法修訂時，依第二次修正案之立法理由，關於刑
    法第一百四十六條採「概括規定」之立場，是前暫行新刑律第一百五十八條第一
    項之情形，因不合於刑法第六章其他妨害投票罪之規定，自應包括在刑法第一百
    四十六條之概括規定範圍。故幽靈人口案件，適用刑法第一百四十六條規定，於
    文義解釋、歷史解釋，乃至體系解釋，均屬理之當然，並無不妥。（福建金門地
    方法院八十七年度連易字第八號判決參照）。(4)持否定見解者，復有謂國內政治
    生態，常有非選舉區居民，為在該地取得被候選人資格，方於選前遷入戶籍，國
    人並不質疑其正當性，何以獨對選舉人要求不得於選前遷入。此見解似是而非，
    蓋候選人要當選，候選人於選前，必須至地方拜訪選民，了解地方事務，爭取支
    持，故有地方活動之事實，其欲當選，更必須通過民意之考驗，選後若當選，自
    然須在地方上服務，故無未在當地居住之事實，若選後未當選，其因地方對之不
    認同而遷徒他去，亦不能執此認為其一向無在該地居住之事實，凡此均不違民主
    運作、地方自治之原理，自無不法性。然虛偽選舉人，雖有遷入戶籍，惟選前未
    在該處居住，不了解地方事務，選後常即遷出，或縱未遷出，亦無居住事實，地
    方利害與之毫不相干，其遷入戶籍，單純只是讓特定候選人取得選舉優勢，自然
    違反民主運作、地方自治之精神。而特定候選人引他地方之人，以壯自己在地方
    上威勢，其嚴重性甚於賄選，蓋賄選雖為選罷法等法規所不許，但尚有地方選民
    喜選舉時發放賄款之人當選之民意表現，而幽靈人口投票所表達之民意，全然與
    地方人民之民意不相干，操縱者即缺乏對民主精神之尊重，自係具有不法性。(5)
    至刑法第一百四十六條第一項所稱之「使投票發生不正確之結果」，其意旨為何
    ，雖有不同見解，實務見解認係指影響當選與否之結果，倘未影響當選結果，僅
    使投票數結果發生不正確，應另成立同條第二項之未遂罪，學者見解則認僅需影
    響投票數之結果，即與既遂犯該當，而依該法條之文義觀之，應以使投票數發生
    不正確之結果即構成既遂犯為可採，然無論採取何種見解，均無卸於刑法第一百
    四十六條罪責之成立。綜上所陳，使幽靈人口取得選舉權，藉以獲得選舉之優勢
    ，確有該當刑法第一百四十六條第一項之妨害投票正確罪，殆無疑義。被告等妨
    害投票正確之事證已甚明確，渠等犯行均堪認定。
三、核被告乙○○、甲○○、戊○○、己○○、丙○○○、丁○○，係犯刑法第一百
    四十六條第一項之妨害投票正確罪。被告等人與同案被告王進文、侯國興間，有
    犯意聯絡與行為分擔，均為共同正犯。又被告甲○○、乙○○、戊○○及己○○
    先後多次犯行，時間緊接，觸犯構成要件相同之罪名，顯係基於概括犯意反覆為
    之，應依連續犯之規定論以一罪，並加重其刑。原審適用刑法第二十八條、第五
    十六條、第一百四十六條第一項、第七十四條第一款、第三十七條第二項之規定
    ，並審酌被告甲○○參選里長，被告乙○○為其市議員勢力佈樁，不思以政見、
    才識、操守爭取選民認同，而以非法手段不實遷入他人戶籍，被告丙○○○、戊○○、己○○、丁○○為協助甲○○當選里長暨為乙○○佈樁之動機、目的、手
    段，共同進行非法選舉，並致甲○○增加得票數，使實際居住小康里，與該里利
    害與共之里民，未能透過選舉，有效依己願選出所認同之里長，破壞民主機制正
    常運作之結果，及被告丁○○事後坦承犯行，態度良好等一切情狀，分別量處乙○○、甲○○有期徒刑壹年；戊○○、己○○各處有期徒刑拾月；丙○○○處有
    期徒刑捌月；丁○○處有期徒刑柒月；並均諭知褫奪公權三年。被告丁○○前未
    曾受有期徒刑以上刑之宣告，有本院被告全國前案紀錄表在卷可憑，其因為被告
    甲○○、乙○○之多年鄰居朋友，礙於情面，一時失慮，致觸刑章，經此教訓均
    當知所警惕而無再犯之虞，原審認前開對其刑之宣告，以暫不執行為適當，爰併
    宣告丁○○緩刑三年，以啟自新。本案經核原審認事用法俱無不合，量刑亦稱妥
    適，被告等上訴意旨否認犯罪，指摘原判決不當，並無可取，為無理由，應予駁
    回。查被告乙○○、甲○○、戊○○、己○○、丙○○○，皆未曾受有期徒刑以
    上刑之宣告，有本院被告全國前案紀錄表在卷可憑，渠等因為選舉競爭，當選心
    切，思慮欠週，誤觸刑章，經此偵審程序教訓，應知警惕諒無再犯之虞，本院認
    所宣告之刑，以暫不執行為適當，併諭知緩刑五年，以勵自新。
據上論結，應依刑事訴訟法第三百六十八條，刑法第七十四條第一款，判決如主文。
本案經檢察官吳忠賢到庭執行職務。
中    華    民    國      八十九      年      十一      月    二十二    日
                                  臺灣高等法院臺南分院刑事第三庭
                                      審判長法官  黃    聰    明
                                    法官  黃    三    哲
                                            法官  林    勝    木
右正本證明與原本無異。
如不服本判決，應於判決送達後十日內向本院提出上訴狀，其未敘述理由者並應於提
出上訴狀後十日內向本院補提理由書（應附繕本)。
                                      法院書記官  吳    秋    賢
中    華    民    國      八十九      年      十一      月    二十三    日
附錄：本判決論罪科刑法條
刑法第一百四十六條第一項
以詐術或其他非法之方法，使投票發生不正確之結果或變造投票之結果者，處五年以
下有期徒刑。


司法院資訊處製作；財團法人民間司法改革基金會備份。
